臺灣臺北地方法院民事判決　　　　　　　100年度訴字第191號
原　　　告　甲○○
被　　　告　臺灣銀行股份有限公司
法定代理人　丁○○
訴訟代理人　乙○○
複代理人　　戊○○
　　　　　　丙○○
上列當事人間返還存款事件，本院於民國100年4月21日言詞辯論
終結，判決如下：
    主      文
被告應給付原告新台幣壹佰貳拾陸萬玖仟柒佰拾肆元，及自民
國九十九年十二月十八日起至清償日止按年息百分之五計算之利
息。
原告其餘之訴駁回。
訴訟費用由被告負擔。
    事實及理由
一原告起訴主張：
  (一)原告於民國67年7月31日及同年9月20日分別於被告所屬之台
    灣銀行儲蓄部辦理兩年期之定期存款兩筆（存單第757563號
    、帳號：00000000000號，存單第757593號、帳號：B-00000
    0000000號，下稱系爭定存單），金額均為新臺幣（下同）
    634,867元，迄今尚未提領。詎原告於99年數次前往被告處
    要求提領，被告均以年代過久，已查無記錄為由拒絕給付。
    為此爰依消費寄託準用消費借貸之法律關係提起本訴。並聲
    明：被告應給付原告1,269,734元，及其中新臺幣634,867元
    部分自67年7月31日起至清償日止，按年利率5%計算之利息
    ，暨其中新臺幣634,867元部分自67年9月20日起至清償日止
    ，按年利率5%計算之利息。
  (二)依一般銀行作業，定期存單如到期兌領或是轉單，銀行定會
    收回該定期存單，並加註銷戶記號，以為憑證，若系爭定存
    單已由原告父親經由掛失方補發方式取得被告新摯發之定存
    單，並已完成提領，被告即應提出原告之父當初申請補發及
    兌領之相關證明。又原告於65年7月27日起至67年7月27日止
    之定期存單，被告有銷戶紀錄，原告於67年之系爭定存單卻
    並無銷戶紀錄。再被告以其所管理之兩項報表資料檔案做為
    存戶權利是否存在之依據，顯有潛在不確定之風險。原告確
    有存款返還請求權。另被告所提整存整付儲存款存戶須知，
    僅就逾期轉存之逾期部份利息以逾期提取規定利率計算，並
    非明確，且與本案請求目的不符，自應依民法第203條之規
    定，以年利率5%計算利息。
二被告則以：系爭定存單兩張緣於原告父親朱銘源帳戶轉帳及票
  據交換入帳款項，並以未成年子女（即原告及其弟朱文宇）名
  義辦理定存單共四張各50萬元，期限均為二年，並於屆期後本
  金（含利息）合計643,867元再續存二年，系爭定存單即為其
  中之兩張。而有關定存單到期轉存、提領應均為原告父親所處
  理。雖系爭定存單經提領之相關資料，因超過檔案保存期限而
  依法業經銷燬，然依被告歷年「存單逾期未銷戶明細表」及「
  定期性存款逾期十五年轉雜項收入清單」兩項報表，均無系爭
  定存單兩筆資料，亦查無系爭定存單到期轉為活期存款計息之
  紀錄，足證系爭兩筆定存單必已兌領完畢，是原告兩張系爭定
  存單當時已兌領，其主張之權利並不存在。又上開兩項報表均
  顯示，同時期仍有其他存戶之定期存款逾期未領多筆，益證如
  有逾期未提領之存款，被告之報表皆有資料可供查詢。復依被
  告規定，倘定存單及存摺遺失，可申請掛失補發，故原告雖持
  有定存單，惟應係其父親朱銘源先生經由掛失補發方式取得被
  告新掣發定存單，再以補發後之新定存單兌領，類此情形，在
  金融實務上亦常有之。況系爭存單金額頗大，自到期日迄今約
  30年，其間原告之父數十年未執系爭定存單向被告主張，原告
  反而於其父亡故後提出系爭定存單向被告請求，不僅違背一般
  經驗法則，更顯非情理之常。原告請求利息部分，其請求權已
  罹於時效5年(原告請求本金部分，被告不主張時效抗辯)，縱
  有利息亦應依被告提出之牌告利率查詢表計算等語，資為抗辯
  。並聲明：原告之訴駁回。
三兩造不爭執之事項：系爭兩張原告名義之定存單編號分別為第
  757563號及第757593號，金額皆為634,867元，定存單起迄日
  期分別為67年7月27日起至69年7月27日止及67年9月20日起至
  69年9月20日止，係由被告儲蓄部（現為己○分行）所屬庚○
  路儲蓄服務站簽發，有定存單在卷可稽（見99年度司促字第
  30477號卷第3至4頁、本院卷第26至27頁）。
四本件爭點：
  (一)系爭定存單所表彰之寄託物(即存款)，被告是否已經返還原
    告？
  (二)原告得請求被告給付之利息起算日及利率各為何？
五系爭定存單所表彰之寄託物(即存款)，被告是否已經返還原告
  ？
  (一)民法第603條規定：「寄託物為金錢時，推定其為消費寄託
    。」18年11月22日立法理由：「謹按寄託物為金錢時，當事
    人如無特別約定，應推定受寄人無返還原物之義務。但須返
    還同一數額之金錢，以保護寄託人之利益。又此種寄託性質
    ，亦為消費寄託之一種，故受寄人如依上述規定，僅須返還
    同一之數額者，則寄託物之利益及危險，應自交付時起，移
    轉於受寄人。至寄託物如為金錢，而寄託物之返還又定有期
    限者，此種期限，即為受寄人應享之利益，非有不得已之事
    由，自不許寄託人於期限屆滿前向受寄人請求償還。故設本
    條以明示其旨。」88年4月21日修正理由為：「一原條文第
    一項關於消費寄託之意義，第602條第1項已有規定，為期簡
    明，爰修正為推定其為消費寄託。二寄託物為金錢時，準用
    關於消費借貸之規定，該金錢之所有權已移轉於受寄人，其
    利益與危險，當然移轉於受寄人，毋待規定，第2項爰予刪
    除。三第3項移列為第602條第2項。」銀行接受定期存款者
    ，其與存戶間係發生消費寄託關係(最高法院55年台上字第
    3018號判例、81年台上字第1875號裁判參照)。本件被告接
    受原告之定期存款，兩造間為消費寄託關係。
  (二)民事訴訟法第277條本文規定：「當事人主張有利於己之事
    實者，就其事實有舉證之責任。」請求履行債務之訴，原告
    就其所主張債權發生原因之事實，固有舉證之責任，若被告
    自認此項事實而主張該債權已因清償而消滅，則清償之事實
    ，應由被告負舉證之責任(最高法院28年上字第1920號判例
    參照)。系爭兩張原告名義之定存單金額皆為634,867元，定
    存單起迄日期分別為67年7月27日起至69年7月27日止及67年
    9月20日起至69年9月20日止，係由被告簽發，原告對被告原
    有寄託物返還請求權，為兩造所不爭執。則被告抗辯其已返
    還寄託物，自應由被告就已返還寄託物之事實負舉證之責任
    。被告抗辯依其歷年「存單逾期未銷戶明細表」及「定期性
    存款逾期15年轉雜項收入清單」兩項報表，均無系爭定存單
    兩筆資料，亦查無系爭定存單到期轉為活期存款計息之紀錄
    ，足證系爭兩筆定存單必已兌領完畢，是原告兩張系爭定存
    單當時已兌領等語。經查：被告所提出之歷年「存單逾期未
    銷戶明細表」及「定期性存款逾期15年轉雜項收入清單」兩
    項報表(見本院卷第32至37頁)，雖無系爭定存單兩筆資料，
    亦無系爭定存單到期轉為活期存款計息之紀錄，然該兩項報
    表均為被告所制作之文書，尚不足以證明被告已返還寄託物
    予原告。此外，被告未再舉證證明確有返還寄託物予原告，
    應認系爭定存單所表彰之寄託物(即存款)，被告尚未返還原
    告，原告對被告仍有寄託物返還請求權。
六原告得請求被告給付之利息起算日及利率各為何？
  (一)民法第229條第1項規定：「給付有確定期限者，債務人自期
    限屆滿時起，負遲延責任。」第2項規定：「給付無確定期
    限者，債務人於債權人得請求給付時，經其催告而未為給付
    ，自受催告時起，負遲延責任。其經債權人起訴而送達訴狀
    ，或依督促程序送達支付命令，或為其他相類之行為者，與
    催告有同一之效力。」
  (二)系爭定存單背面之「整存整付儲蓄存款存戶須知」記載：「
    ．．．六、本存款到期，應即來行提取或申請轉存．．．」
    (「整存整付儲蓄存款存戶須知」影本見本院卷第40頁）依
    兩造之約定，原告於系爭存款到期時，得至被告處提取或申
    請轉存。所謂給付遲延，乃債務已屆履行期，而給付可能，
    祇因可歸責於債務人之事由而未為給付之謂。本件被告就系
    爭寄託物之返還義務，為給付無確定期限，依前揭民法第
    229條第2項之規定，應自原告得請求給付時，經原告催告而
    未為給付，自受催告時起負遲延責任。本件被告應自受支付
    命令送達日起負遲延責任，故應自支付命令送達被告之翌日
    即99年12月18日(送達證書見99年司促字第30477號卷第16頁
    )起算遲延利息。被告就利息部分主張民法第126條之時效抗
    辯，惟本件利息起算日為99年12月18日，並無罹於時效之問
    題（至原告請求本金部分，被告不主張時效抗辯，筆錄見本
    院卷第48頁反面)，併予敘明。
  (三)民法第203條規定：「應付利息之債務，其利率未經約定，
    亦無法律可據者，週年利率為百分之五。」兩造就被告給付
    原告之遲延利息之利率未經約定，應依法定利率計算遲延利
    息。至被告抗辯依「整存整付儲蓄存款存戶須知」約定「六
    、．．．逾期超過6個月而轉存時，其逾期部分利息以逾期
    提取規定利率計算」應以活期存款利率計算云云，並提出牌
    告利率查詢表(見本院卷第54頁)為證，然本件並無逾期轉存
    之情形，被告此部分所辯並不足採。
七綜上所述，系爭兩張原告名義之定存單金額皆為634,867元，
  係由被告所簽發，系爭定存單所表彰之寄託物(即存款)，被告
  尚未返還原告，原告對被告仍有寄託物返還請求權。被告就系
  爭寄託物之返還義務，為給付無確定期限，應自支付命令送達
  被告之翌日即99年12月18日至清償日止，按法定利率即年息5%
  計起算遲延利息。從而，原告請求被告給付1,269,734元，及
  自99年12月18日起至清償日止按年息5%計算之利息部分，為有
  理由，應予准許，至逾此部分之請求，為無理由，應予駁回。
八本件判決基礎已臻明確，兩造其餘攻擊防禦方法及舉證，於判
  決結果無影響，毋庸一一論列，附此敘明。
九訴訟費用負擔之依據：民事訴訟法第79條。
中　　華　　民　　國　 100　　年　　4 　　月　　29　　日
                  民事第一庭    法　官　周美雲
以上正本係照原本作成。
如對本判決上訴，須於判決送達後20日內向本院提出上訴狀。如
委任律師提起上訴者，應一併繳納上訴審裁判費。
中　　華　　民　　國　 100　　年　　4 　　月　　29　　日
                    　　　　　　書記官　詹雪娥
